臺灣高等法院民事判決　　　　　　　　99年度上易字第1066號
上　訴　人　簡秀玉
訴訟代理人　張建鳴律師
被　上訴人　陳阿滿
上列當事人間確認抵押債權不存在等事件，上訴人對於民國99年
9月30日臺灣板橋地方法院第一審判決（99年度訴字第1288號）
提起上訴，本院於99年12月28日言詞辯論終結，判決如下：
    主  文
上訴駁回。
第二審訴訟費用由上訴人負擔。
    事實及理由
一、被上訴人起訴主張：伊於民國98年6月24日以其所有如附表
    所示之不動產（下稱系爭房地）申請設定普通抵押權（下稱
    系爭抵押權）予上訴人，設定之擔保債權金額為新臺幣（下
    同）100萬元。惟系爭抵押權於98年6月25日設定登記完竣後
    ，上訴人未交付借款予伊，系爭抵押權並無擔保之債權債務
    關係存在，故系爭抵押權之設定登記，有害於伊之系爭房地
    所有權。爰起訴請求確認系爭抵押權所擔保之債權不存在，
    及依民法第767條第1項所有物除去妨害請求權之法律關係，
    請求上訴人將系爭抵押權設定登記予以塗銷等情，並聲明如
    原審判決主文所示。
二、上訴人則以：被上訴人之子蘇家弘前以被上訴人之代理人名
    義向伊借款，伊見蘇家弘持有被上訴人之證件及系爭房地資
    料，認為被上訴人應已授權蘇家弘，遂同意貸款予被上訴人
    ，並交付伊之相關證件予蘇家弘，辦理相關手續。是被上訴
    人與伊間於98年6月24日成立借貸契約（下稱系爭借貸契約
    ）及系爭抵押權設定契約，約定內容為被上訴人向伊借款10
    0萬元，清償期限99年6月23日，並立有土地、建物改良物抵
    押權設定契約書。而依民間習慣，借貸雙方於抵押權設定完
    成後，始撥付借款，伊於系爭抵押權設定契約成立後，已陸
    續借予被上訴人60萬元（下稱系爭借款）。系爭借款之交付
    方式，係預先扣除利息後，伊開立付款人為第一商業銀行股
    份有限公司（下稱第一銀行）華江分行之4張支票（下合稱
    系爭支票）交付予蘇家弘，系爭支票之日期、面額分別為98
    年7月14日之18萬5000元、98年8月12日之9萬5000元、98年9
    月17日之19萬元、98年10月2日之9萬5000元，合計56萬5000
    元。伊交付系爭支票時，蘇家弘同時開立付款人為板信商業
    銀行股份有限公司（下稱板信銀行）埔墘分行4張支票（下
    合稱系爭擔保支票）交付予伊，以為借款之擔保，系爭擔保
    支票之日期、面額分別為98年10月27日之20萬元、98年11月
    12日之10萬元、98年11月16日之20萬元、98年12月12日之10
    萬元，合計60萬元。是故，被上訴人與伊間非無債權債務關
    係存在，被上訴人未清償系爭借款債務，反而訴請確認系爭
    抵押權所擔保債權不存在，及塗銷系爭抵押權設定登記，實
    無理由等語置辯，並聲明：被上訴人於原審之訴駁回。
三、本件經原審判決(一)確認上訴人於98年6月25日在系爭房地設
    定之系爭抵押權所擔保之債權不存在。(二)上訴人應將系爭抵
    押權設定登記予以塗銷。上訴人不服原審判決提起部分上訴
    ，聲明為：(一)原判決關於確認上訴人於98年6月25日在系爭
    房地設定系爭抵押權所擔保之債權不存在逾40萬元部分，及
    命上訴人塗銷該部分之系爭抵押權設定登記均廢棄。(二)上開
    廢棄部分，被上訴人於原審之訴駁回。被上訴人則聲明：上
    訴駁回（關於「原審判決確認上訴人於98年6月25日在系爭
    房地設定系爭抵押權所擔保之債權不存在40萬元部分，及命
    上訴人塗銷該部分之系爭抵押權設定登記」等部分，未據上
    訴人不服，業已確定）。
四、兩造不爭執之事實（見本院卷第37頁，並依判決格式修正或
    刪減文句，或依爭點論述順序整理內容）
（一）被上訴人所有之系爭房地，於98年6月25日設定系爭抵押
      權予上訴人，登記之擔保債權種類為98年6月24日之金錢
      消費借貸，債務人為被上訴人，擔保債權總金額為100萬
      元。
（二）系爭抵押權設定後，蘇家弘取得上訴人所交付之系爭借款
      ，其交付之方式，為上訴人預先扣除利息後，陸續開立付
      款人為第一銀行華江分行4張面額合計56萬5000元之系爭
      支票，而交付蘇家弘。蘇家弘同時簽發付款人為板信銀行
      埔墘分行4張面額合計60萬元之系爭擔保支票，交付予上
      訴人，以清償上開56萬5000元之系爭借款及利息。
（三）上揭事實，並有兩造不爭執其形式真正（見本院卷第37頁
      背面）之系爭抵押權設定契約書、系爭支票、系爭房地之
      登記謄本、系爭擔保支票、系爭抵押權登記申請書、系爭
      抵押權之他項權利證明書（均影本）附卷可稽（分別見原
      審卷第15頁至第17頁、第21頁至第24頁、第45頁至第49
      頁、第52頁、第54頁至第55頁），自堪信為真實。
五、經本院於99年12月9日與兩造整理並協議簡化之爭點為（見
    本院卷第37頁背面，並依本院論述之先後與妥適，而調整其
    順序、內容）
（一）兩造間有無成立系爭借貸契約？
  １、蘇家弘是否係代理被上訴人向上訴人為借款？
  ２、蘇家弘是否因表見代理被上訴人向上訴人為借款，而被上
      訴人對上訴人應負授權人之責任？
  ３、被上訴人有無向上訴人借得系爭借款？
（二）上訴人就系爭借款之返還請求權，是否為系爭抵押權擔保
      之債權？
（三）被上訴人請求上訴人塗銷系爭抵押權設定登記，有無理由
      ？
六、茲就爭點分別論述如下
（一）兩造間未成立系爭借貸契約。
  １、蘇家弘確曾代理被上訴人向上訴人借款，但上訴人未將系
      爭借貸契約之借款交付被上訴人。
    上訴人辯以：蘇家弘證稱是被上訴人要借，由蘇家弘代理
      被上訴人來辦手續，並代理被上訴人向伊借款。被上訴人
      於原審亦自認，由蘇家弘代理被上訴人向伊借款。基此足
      見，被上訴人確有授權蘇家弘代理向伊借款云云。
    經查，系爭房地於98年6月25日設定系爭抵押權予上訴人
      ，登記之擔保債權種類為98年6月24日之金錢消費借貸，
      債務人為被上訴人，擔保債權總金額為100萬元等節，為
      兩造所不爭執（見上四之（一）所述），並有系爭抵押權
      設定契約書、系爭房地之登記謄本、系爭抵押權登記申請
      書、系爭抵押權之他項權利證明書（均影本）附卷為憑（
      分別見原審卷第15頁、第21頁至第24頁、第46頁至第49頁
      、第52頁），自堪信為真實。
    復查，佐諸被上訴人自承：蘇家弘代理伊向上訴人借款等
      語（見原審卷第59頁背面）；蘇家弘亦證稱：當時好像說
      是被上訴人要借，伊代理被上訴人來辦手續，並代理被上
      訴人向上訴人借錢等情（見原審卷第59頁背面）以察，足
      徵被上訴人確曾授權蘇家弘代理向上訴人借款，兩造曾於
      98年6月24日為系爭借貸契約之合意，被上訴人並以系爭
      房地設定系爭抵押權，為系爭借貸契約之擔保等節，應堪
      認定。
    第查，兩造間既有系爭借貸契約之合意，上訴人自應依系
      爭借貸契約將借款交付被上訴人。上訴人係以：系爭借款
      即為系爭借貸契約之借款交付，蘇家弘並以被上訴人之代
      理人地位，收受系爭借款云云。惟被上訴人否認收受系爭
      借貸契約之借款，且否認授權蘇家弘以其名義向被上訴人
      借得系爭借款，並主張：系爭借款之交付，係因上訴人與
      蘇家弘間之借貸關係，伊不清楚，與伊無關等語（原審卷
      第59頁至第60頁）。
    且查，觀諸蘇家弘證稱：伊跟上訴人的借款，都是以票據
      來借的，也都有支付利息，伊開系爭擔保支票給上訴人，
      跟系爭抵押權設定沒有關係的，系爭擔保支票是伊與上訴
      人間的事情；伊跟上訴人借錢時，上訴人可能開一個月或
      兩個月或三個月的票不等，一般都是開兩個月，都預先扣
      掉利息，伊同時開板信銀行埔乾分行的支票作為擔保；伊
      向上訴人借款的時間，是上訴人開給伊票之日期，上訴人
      開票給伊，伊就可以去兌領，如上訴人開4月15日的票給
      伊，就是差不多伊跟上訴人借錢的時間，不會長達一個月
      以上，伊大概是發票日的前一天或二天跟上訴人借，上訴
      人才會開票給伊；上訴人開立98年7月14日面額18萬5000
      元的支票，是伊在當日或前一、二日，向上訴人借20萬元
      ，上訴人開給伊的票，伊當時就開立98年10月27日面額20
      萬元之支票作為擔保；伊向上訴人借款的情形都是如此，
      上訴人交付98年8月12日9萬5000元的票，伊就開給他98年
      11月12日10萬面額票作擔保；上訴人交付98年9月17日19
      萬元面額的支票，伊即開98年11月16日面額20萬元的支票
      作為擔保；上訴人交付98年10月2日面額9萬5千元的支票
      ，伊則簽發98年12月2日面額10萬元的票作為擔保等節（
      見原審卷第58頁背面至第59頁），核與系爭支票、系爭擔
      保支票之發票日期、發票金額相合，並有上訴人提出之第
      一銀行支票影本4紙、板信銀行支票影本8紙附卷可佐（見
      原審卷第45頁、第53頁至第55頁）。
    據此，上訴人與蘇家弘間另有借貸關係存在，且持續相當
      時間，其模式亦與蘇家弘所述情況相同，則系爭借款是否
      為系爭借貸契約之借款交付，即非無疑。申言之，上訴人
      與蘇家弘間既有借貸關係存在，且其模式皆為上訴人以支
      票為借款之交付，蘇家弘則簽發日期在後、含利息數額在
      內之支票，交付上訴人以為清償方法。由是而論，上訴人
      將系爭支票交付蘇家弘，以為系爭借款之交付，究係基於
      其與蘇家弘間借貸契約之借款交付，或基於系爭借貸契約
      ，將系爭借款交由被上訴人之代理人蘇家弘收受，尚待上
      訴人舉證以實其說。
    然而，系爭借貸契約之債務金額為100萬元，上訴人奈何
      僅交付系爭支票之面額，合計僅為56萬5000元，顯不合理
      ，此其一。系爭支票與系爭擔保支票間之對應關係，為上
      訴人所無異詞（見上四之（二）所述）。倘系爭支票為系
      爭借貸契約之借款交付，債務人為被上訴人，蘇家弘焉須
      簽發系爭擔保支票，此其二。系爭支票之簽發日期皆於系
      爭抵押權設定之後，顯見系爭借款係於系爭抵押權設定後
      ，始陸續交付，然系爭抵押權為普通抵押權，而非最高限
      額抵押權，更見系爭借款顯與系爭借貸契約之借款交付無
      涉，此其三。
    從而，上訴人交付蘇家弘之系爭借款，係蘇家弘以自己名
      義之借款，而非以被上訴人名義向上訴人借款。易言之，
      系爭借款之交付，非屬系爭借貸契約之借款交付，乃為上
      訴人基於其與蘇家弘間之借貸契約，而交付蘇家弘之借款
      ，洵堪認定。職是之故，蘇家弘固曾代理被上訴人向上訴
      人借款，並有系爭借貸契約之合意，但上訴人未將借款交
      付被上訴人，堪以確定。
  ２、蘇家弘與上訴人間之借貸契約，與系爭借貸契約無涉。是
      被上訴人對於蘇家弘收受系爭借款，毋庸負授權人之責任
      。
    上訴人再辯以：系爭抵押權由蘇家弘持兩造之證件申請設
      定登記，並由蘇家弘向伊借得系爭款項，是被上訴人應負
      表見代理之授權人責任云云。
    惟按，由自己之行為表示以代理權授與他人，或知他人表
      示為其代理人而不為反對之表示者，對於第三人應負授權
      人之責任，但第三人明知其無代理權或可得而知者，不在
      此限。民法第169條定有明文。又由自己之行為表示以代
      理權授與他人者，對於第三人應負授權人之責任，必須本
      人有表見之事實，足使第三人信該他人有代理權之情形存
      在，始足當之（最高法院60年臺上字第2130號判例意旨參
      照）。
    經查，被上訴人否認授權蘇家弘向上訴人借得系爭款項，
      並主張系爭款項之交付，係因上訴人與蘇家弘間之借貸契
      約關係，實與被上訴人無關，核與蘇家弘證述情節，且有
      相關事證足佐，而經認定如上１之、、、、所
      示，合先指明。
    由此足見，系爭抵押權設定後，兩造間固有系爭借貸契約
      之合意，惟上訴人未將系爭借貸契約之借款交付被上訴人
      ，亦未將系爭借貸契約之借款交付蘇家弘。而上訴人與蘇
      家弘間另成立系爭借款之借貸契約，上訴人基於該借貸契
      約關係，而將系爭借款交付蘇家弘。是則，上開二筆借款
      契約判然有別，上訴人應知之甚詳，顯無應由被上訴人負
      授權人責任之表見事實存在，至屬明灼。
    至於，被上訴人以交付印章、證件及權利文件予蘇家弘之
      方式，授予蘇家弘代理權，以為與上訴人系爭借貸契約之
      合意、並成立系爭抵押權設定契約，固無疑義。惟系爭借
      款既非系爭借貸契約之借款交付，而係上訴人與蘇家弘另
      一借貸契約關係之借款交付，故被上訴人上揭交付印章等
      物予蘇家弘之事實，尤與表見代理之成立要件無關，當屬
      彰彰明甚。
    從而，蘇家弘與上訴人間之借貸契約，與系爭借貸契約無
      涉，要屬二個不同之契約關係。又上訴人因與蘇家弘另成
      立借貸契約，而為系爭借款之交付，未因被上訴人授權行
      為而受交易安全之危害，是被上訴人對於蘇家弘收受系爭
      借款，毋庸負授權人之責任，洵堪認定。
  ３、被上訴人未向上訴人借得系爭借款。
    上訴人復辯以：被上訴人授權蘇家弘代理向伊借款，伊將
      系爭支票交付蘇家弘，即屬將系爭借貸契約之借款交付被
      上訴人云云。
    按當事人主張有利於己之事實者，就其事實有舉證之責任
      。民事訴訟法第277條前段定有明文。故負舉證責任之當
      事人，須證明至使法院就該待證事實獲得確實之心證，始
      盡其證明責任。故當事人間就為抵押權擔保效力所及之債
      權是否存在有所爭執時，自應由主張債權存在有利事實之
      登記抵押權人負舉證之責。又消費借貸，因金錢或其他代
      替物之交付，而生效力，民法修正前第475條定有明文。
      而民法第475條規定，雖於88年4月21日債編修正時刪除，
      基於該條文而制作之最高法院69年度臺上字第3546號判例
      ，亦於90年4月17日經最高法院第四次民事會議決議刪除
      。惟最高法院決議刪除上開判例，並非否認消費借貸之要
      物性，而係更加確認消費借貸契約為要物契約之法律性質
      。消費借貸既為要物契約，須以金錢或其他代替物之交付
      為構成要件，關於借貸之成立，如對於交付之事實有爭執
      ，自應由主張已為金錢或其他代替物交付之貸與人負舉證
      責任。
    經查，被上訴人主張上訴人於系爭房地設定之系爭抵押權
      所擔保之債權，即兩造間系爭借貸契約關係不存在，並請
      求上訴人塗銷系爭抵押權設定登記，揆諸上之規定說明
      意旨，應由上訴人就系爭借貸契約關係之成立要件，即系
      爭借貸契約之合意及其借款交付之事實，負舉證之責。
    然而，承上１、２所述，系爭款項之交付，係因上訴人與
      蘇家弘間之借貸契約關係，而與兩造間之系爭借貸契約無
      涉。以故，上訴人以系爭款項為系爭借貸契約之借款交付
      ，即非可採。此外，上訴人復未提出業依系爭借貸契約交
      付借款予被上訴人之證據，足徵系爭借貸契約因上訴人未
      將借款被上訴人而未生效，堪予認定。
（二）上訴人就系爭借款之返還請求權，非為系爭抵押權擔保之
      債權。
  １、上訴人係辯稱：系爭借款之借貸關係存在於兩造之間，被
      上訴人即屬債務人，應對伊負清償系爭借款之責。雖系爭
      抵押權登記設定時尚無債權，只要實行系爭抵押權時，有
      被擔保之債權存在，無妨從寬解釋抵押權從屬性，而許可
      抵押權在債權發生前亦得有效設立及登記，故系爭借款及
      利息合計60萬元債權，即為系爭抵押權擔保之債權，且得
      為有效設立及登記云云。
  ２、然查，被上訴人所有之系爭房地，於98年6月25日設定系
      爭抵押權予上訴人，登記之擔保債權種類為98年6月24日
      之金錢消費借貸，債務人為被上訴人，擔保債權總金額為
      100萬元等節，為兩造所無異詞（見上四之（一）所述）
      ，自堪認為實在。基此可見，系爭抵押權擔保之債權，應
      為兩造間系爭借貸契約之借款債權，而不及於其他，至為
      明悉。
  ３、第查，上訴人雖抗辯：被上訴人設定系爭抵押權予伊，係
      為擔保系爭借款之債權云云。惟系爭借款之借貸契約關係
      ，既係存在於上訴人與蘇家弘間，業如上（一）所述，且
      系爭抵押權設定後之借款債務，並不包括上訴人對蘇家弘
      之借款債權，是系爭借款債權自非系爭抵押權所擔保之債
      權範圍，至屬明灼。
  ４、據此，系爭借款債權既非系爭抵押權擔保之債權，則上訴
      人就系爭借款之返還請求權，非為系爭抵押權擔保效力所
      及，實堪認定。
（三）被上訴人請求上訴人塗銷系爭抵押權設定登記，為有理由
      。
  １、末按，所有人對於無權占有或侵奪其所有物者，得請求返
      還之。對於妨害其所有權者，得請求除去之。有妨害其所
      有權之虞者，得請求防止之。民法第767條第1項定有明文
      。又抵押權為從物權，以其擔保之債權存在為發生之要件
      ，契約當事人間除以債權之發生為停止條件，或約定就將
      來應發生之債權而設定外，若所擔保之債權不存在，縱為
      抵押權之設定登記，自難認其抵押權業已成立。
  ２、經查，系爭抵押權既設定為普通抵押權，非最高限額抵押
      權，依上開說明，自應以其擔保之債權存在為發生之要件
      。惟系爭抵押權登記之債務人、設定義務人均為被上訴人
      ，有系爭房地登記謄本可稽（見原審卷第21頁至第24頁）
      ，而蘇家弘僅代理辦理系爭抵押權，被上訴人並非系爭借
      款之借貸契約債務人，兩造就系爭房地設定系爭抵押權時
      ，確無系爭借貸契約關係存在，業經認定如上（一）、（
      二）所載。基此，揆諸上１之說明，系爭抵押權所擔保之
      債權既不存在，系爭抵押權亦隨之消滅，被上訴人依民法
      第767條第1項規定，請求上訴人塗銷系爭抵押權設定登記
      ，應屬有據。
七、綜上所述，被上訴人主張，應屬可採。上訴人所辯，則無可
    取。以故，依民法第767條第1項中段規定，被上訴人自得請
    求上訴人塗銷系爭抵押權。從而，被上訴人請求確認上訴人
    於98年6月25日在系爭房地設定系爭抵押權所擔保之債權不
    存在逾40萬元部分，及命上訴人塗銷該部分之系爭抵押權設
    定登記，均為有理由，應予准許。是則，原審判命如被上訴
    人之聲明，於法並無不合。上訴意旨指摘原判決不當，求予
    廢棄改判，為無理由，應予駁回。
八、本件事證已臻明確，至於未論述之爭點；兩造其餘之攻擊或
    防禦方法；未經援用之證據，經本院斟酌後，認為均不足以
    影響本判決之結果，自無一一詳予論駁之必要，併此敘明。
九、據上論結，本件上訴為無理由，依民事訴訟法第449條第1項
    、第78條，判決如主文。
中    華    民    國    100  年     1    月    11     日
                  民事第五庭
                        審判長法  官  李錦美
                              法  官  黃雯惠
                              法  官  鍾任賜
正本係照原本作成。
不得上訴。
中    華    民    國    100  年     1    月    11     日

                              書記官  吳金來